【裁判字號】    91,重上,425
【裁判日期】    920603
【裁判案由】    清償債務
【裁判全文】
臺灣高等法院民事判決                            九十一年度重上字第四二五號
    上  訴  人  甲○○
    被 上訴 人  聯邦商業銀行股份有限公司
    法定代理人  黃春鐘
    訴訟代理人  嘉瑞
                戴湘菱
右當事人間請求清償債務事件，上訴人對於中華民國九十一年四月二十三日台灣桃園
地方法院九十年度重訴字第四二三號第一審判決提起上訴，被上訴人並為起訴聲明之
減縮，本院判決如左：
    主    文
上訴駁回(減縮起訴聲明部分除外)。
第二審訴訟費用除減縮起訴聲明部分外由上訴人負擔。
    事實及理由
壹、程序方面：
    按訴之變更或追加，非經他造同意，不得為之，但擴張或減縮應受判決事項之聲
    明者，不在此限，民事訴訟法第四百四十六條第一項、第二百五十五條第一項第
    三款分別訂有明文。查被上訴人於原審起訴時，原係請求上訴人與原審共同被告
    龍田針織企業有限公司連帶給付如附表二所示之本金、利息及違約金，嗣於原審
    判決後，因上訴人提供擔保之抵押物於民國九十一年八月二十二日由台灣板橋地
    方法院民事執行處拍定，並做成分配表，被上訴人已部分受償，是於本院審理時
    ，減縮起訴聲明為上訴人應與原審共同被告龍田針織企業有限公司連帶給付如附
    表四所示之本金、利息及違約金，核係減縮應受判決事項之聲明，揆之前開法文
    規定，即無不合，應予准許。
貳、實體方面：
一、被上訴人起訴主張：原審共同被告龍田針織企業有限公司（下稱龍田公司）於八
    十九年三月三十一日，邀同其法定代理人即訴外人陳應接及上訴人甲○○為連帶
    保證人，向被上訴人借得如附表一所示新台幣
    筆款項
    如未按期攤還本金或繳納利息時，除仍按上開利率計息外，逾期在六個月以內者
    ，按上開利率之百分之十，逾期在六個月以上者，按上開利率百分之二十加付違
    約金，兩造並經對保程序；惟上開借款，僅攤還部分，尚結欠如附表二所示之本
    金、利息及違約金。迭經催討無效，依借款約定條款第一條第一項約定，本件借
    款視同全部到期，爰依借貸契約及連帶保證契約之法律關係，求為命上訴人及龍
    田公司應連帶給付如附表二所示之本金、利息及違約金。
二、上訴人則以：伊從未擔任龍田公司與被上訴人間借款契約之保證人，被上訴人提
    出之借據上之內容、簽名非伊本人所為，印章亦非伊所蓋用，係被上訴人公司職
    員王立平趁伊於該行開立帳戶之機會，藉故索取印鑑章，未經伊同意而盜用該印
    鑑章作為龍田公司借款之保證人，伊已向台灣板橋地方法院檢察署告發王立平涉
    嫌偽造文書。又被上訴人雖為伊代償積欠土地銀行之七百萬元貸款，致伊積欠被
    上訴人七百萬元，惟伊已提供台北縣板橋市○○○路○段一四四巷四四號一樓房
    地為抵押，並經被上訴人拍賣受償，除此之外，伊未曾與被上訴人有任何對保手
    續，龍田公司與被上訴人間之貸款與伊無關等語，資為抗辯。
三、原審為上訴人及龍田公司敗訴之判決，上訴人不服，基於其個人關係提起上訴，
    龍田公司則未聲明不服，上訴人於本院上訴聲明為：(一)原判決不利於上訴人部分
    廢棄
    被上訴人則減縮起訴聲明為請求上訴人應與龍田公司連帶給付如附表四所示之本
    金、利息及違約金，並於本院答辯聲明：上訴駁回。
四、查龍田公司於八十九年三月三十一日與被上訴人簽訂借款契約書，向被上訴人借
    得系爭七百萬及八百萬元款項
    、利息及違約金之事實，業據被上訴人提出授信約定書三份、申請融資票據明細
    表四紙、借款契約一份、借據一紙、本票一紙、授信約定書三份、墊付國內票款
    融資動用申請書五紙、授信明細查詢單二紙、存款單十二紙、單筆授信攤還及收
    息紀錄查詢單五紙、利率變動表四紙、支票暨其退票理由單八份及土地暨建物登
    記簿謄本影本為證，並為龍田公司所不爭執，堪信龍田公司與被上訴人間有系爭
    借款債務存在。惟上訴人否認擔任龍田公司與被上訴人間系爭借款債務之連帶保
    證人，並以前開情詞置辯，是本件應予審酌之爭點厥為：上訴人是否為龍田公司
    與被上訴人間系爭借款之連帶保證人？茲析述如下：
  (一)七百萬元借款部分：
    被上訴人主張龍田公司先前於八十九年二月二十九日即以上訴人為連帶保證人，
    向伊銀行申請信用貸款，經核准額度為四百萬元，嗣龍田公司於同年三月三十一
    日為增加貸款額度，乃由上訴人提供其坐落台北縣板橋市○○○路○段一四四巷
    四四號及六十四號地下層不動產
    經上訴人向土地銀行貸款而設定第一順位抵押權，伊銀行乃同意貸款後代償上訴
    人對於土地銀行之欠款，並塗銷土地銀行第一順位抵押權，就系爭不動產設定一
    千三百五十萬元本金最高限額抵押權後，准予龍田公司信用貸款額度由四百萬元
    提高至八百萬元等語，並提出四百萬元、七百萬元、八百萬元之授信批覆書、授
    信約定書
    本院卷第一五八頁、一五九頁、一六一頁，原審卷第一Ｏ六頁至一一一頁、第十
    二頁、第十三頁、第十九頁)。 而上訴人對於被上訴人主張系爭借款中之七百萬
    元，係由上訴人提供系爭不動產作抵押後，由被上訴人撥款代償上訴人對於土地
    銀行債務之事實，已於本院九十一年十二月十三日準備程序及九十二年一月十七
    日準備書狀內自認無訛，有各該筆錄及準備書狀在卷可稽
    第九七頁)， 堪信為實在。顯見系爭七百萬元借款係用以代償上訴人對於土地銀
    行之債務，而以龍田公司出名擔任借款人、上訴人為連帶保證人之方式向被上訴
    人貸借該筆款項，上訴人自無從脫免系爭七百萬元債務之清償責任。上訴人以系
    爭七百萬元借據之內容、簽名及蓋章非其本人所為，而否認其為該筆借款債務之
    連帶保證人云云，即無足採
  (二)八百萬元借款部分：
    上訴人辯稱：系爭借款之借款契約、借據、本票上之簽名、內容均非伊本人所為
    ，印章亦非伊所蓋用，伊未當任何人之保證人等語。惟查：
  1.按私文書經本人或其代理人簽名、蓋章或按指印或有法院或公證人之認證者，推
    定為真正，民事訴訟法第三百五十八條第一項定有明文。查被上訴人主張龍田公
    司於八十九年二月二十九日邀同上訴人為連帶保證人而向伊銀行貸借四百萬元時
    ，曾經上訴人親自對保乙節，有對保日期為八十九年二月二十九日之授信約定書
    定書上「甲○○」之簽名係上訴人所為之事實，業據上訴人於本院言詞辯論自認
    無訛，有該言詞辯論筆錄附卷可稽
    書推定為真正，顯見龍田公司於八十九年二月二十九日以上訴人為連帶保證人向
    被上訴人貸借四百萬元時，確實經上訴人親自對保；且八十九年二月二十九日申
    貸當日由龍田公司開立活期存款帳戶作為貸款撥付帳戶時，該帳戶留存之印鑑，
    除龍田公司大小章外，尚含上訴人之印鑑章，亦有活期存款印鑑卡影本一紙在卷
    足憑
    書上之印章即為其留存在被上訴人活期存款印鑑卡上之印鑑章等語
    一八九頁)， 足見龍田公司借貸款項尚須上訴人印鑑始得提領，則上訴人對於龍
    田公司貸款融資、財務運用等經營管理應有一定程度之參與，益徵上訴人與龍田
    公司關係菲淺，上訴人非無為龍田公司擔任連帶保證人之可能。參以上訴人告發
    系爭借款之承辦人王立平涉嫌偽造文書罪時，證人即龍田公司法定代理人陳應接
    亦於偵查中到庭證稱：「
    意？)有。」、「
    法院檢察署九十年度偵字第九六六三號偵查卷所附九十年度他字第一二二六號偵
    查卷，影本外放)， 則上訴人對於其擔任龍田公司與被上訴人間借款債務連帶保
    證人之事實，自無從諉為不知。至陳應接於本院審理時，雖改稱：伊不知道甲○
    ○是伊連帶保證人云云，核屬事後附和迴護上訴人之詞，委不足採。從而，上訴
    人辯稱其未當任何人之保證人云云，洵無足取。
  2.又查，被上訴人所提出七百萬元借據及八百萬元借款契約之內容均已填載完成，
    其上連帶保證人欄亦有上訴人名義之簽名，並蓋用其印章，此有該借款契約、借
    據在卷足佐
    契約之內容均非伊所填寫，印章亦非伊所蓋用等語。惟依民法第三條第一項、第
    二項規定：「依法律之規定，有使用文字之必要者，得不由本人自寫，但必須親
    自簽名；如有用印章代簽名者，其蓋章與簽名生同等之效力。」，是以，上開借
    據、借款契約之內容即使非上訴人親自填載，苟係由上訴人親自簽名或蓋章，依
    法即與上訴人自寫之效力相同。又私人之印章，由自己使用為常態，被人盜用為
    變態，主張變態事實之當事人，自應就此印章被盜用之事實負舉證之責任，此有
    最高法院八十六年台上字第七一七號裁判意旨可資參照。而上開借據上之印章為
    上訴人所有之事實，業據上訴人於原審九十年九月二十一日準備程序時自認無訛
    ，此有該筆錄在卷可按
    張上開印章係他人盜用一節，負舉證責任。經查：
    (1)上訴人主張上開借據、借款契約上之印章並非伊所蓋用，係被上訴人公司職員
      王立平趁伊於該行開立帳戶之機會，藉故索取印鑑章，未經伊同意而盜用該印
      鑑章作為龍田公司借款之保證人，伊已向台灣板橋地方法院檢察署告發王立平
      涉嫌偽造文書等語。惟查：證人王立平於上開偽造文書偵查時堅詞否認有盜蓋
      上訴人印章之行為，陳稱：甲○○係龍田公司之股東，龍田公司向聯邦銀行信
      用貸款時，原係四百萬元之額度，結果一個月就用完，他們生意擴充得很快，
      欲增加信用額度，聯邦銀行雖同意，但要提供擔保，甲○○即稱其有房子可以
      抵押，以保障聯邦銀行之債權，後即由甲○○與龍田公司董事長陳應接一起來
      辦理，因甲○○所提供之房子
      號及六十四號地下樓) 有向土地銀行借款抵押，聯邦銀行同意貸款後，由龍田
      公司開具取款條匯款代償甲○○對土地銀行土城分行之貸款，聯邦銀行始能塗
      銷土地銀行第一順位抵押權，並准龍田公司貸款額度由四百萬元提高至八百萬
      元等語
      且證人陳應接亦於上開偽造文書案件偵查時證稱：上訴人有同意八百萬融資等
      語，已如前述，則上訴人既同意擔任龍田公司之連帶保證人，縱上開借據、借
      款契約上連帶保證人欄之上訴人印章係由王立平代為蓋用，亦不違背上訴人之
      本意，核與盜蓋之行為有間，遑論王立平根本否認其有代上訴人蓋用上開印章
      之情事。參以上訴人告發王立平涉嫌上開偽造文書案件亦經檢察官不起訴處分
      確定，有該不起訴處分書一件在卷足稽
      訴人主張王立平盜蓋其印章云云，洵無足取。
    (2)此外，證人即被上訴人之分行襄理溫儀財亦證稱：「（問：辦理授信時，是否
      在場？）有在場。」、「（問：當時甲○○七百萬、八百萬借據用印的部分，
      是否他親自用印？）我當初是業務主管，我不敢確定字體是否是他親自寫的，
      不過他的印章是隨身攜帶的，應該是他自己用印，因為他的印章都是他自己保
      管。」等語（見本院卷第一四三頁），而上訴人對於其主張借據上之印章係遭
      人盜蓋云云，迄未提出其他證據以實其說，即難憑採。堪認被上訴人主張上開
      借據、借款契約上之上訴人印章係上訴人本人蓋用之事實為可採。又蓋章與簽
      名有相同之效力，系爭借款之借據、借款契約上之印章既為上訴人本人所蓋用
      ，縱該借據、借款契約之內容、簽名非上訴人親自所為，依前開說明，上開借
      據、借款契約即推定為真正，上訴人即須依上開借據、借款契約之約定，就龍
      田公司與被上訴人間之借款債務負連帶保證人之責任。況系爭借款中之七百萬
      元、八百萬元二筆貸款之借款申請、簽約等手續均於八十九年三月三十一日之
      同一日辦理，並就上訴人提供之系爭不動產設定本金最高限額一千三百五十萬
      元之抵押權，此有該二筆貸款之授信批覆書及土地、建物登記謄本附卷可稽
      見本院卷第一五八頁至一五九頁、第一Ｏ九頁至一三Ｏ頁)。 衡情上訴人苟非
      為擔保龍田公司向被上訴人之貸款額度由四百萬元提高至八百萬元之借款，亦
      無由被上訴人撥款代償上訴人原在土地銀行之貸款，而塗銷土地銀行就系爭不
      動產設定之第一順位抵押權，再設定本金最高限額一千三百五十萬元抵押權予
      被上訴人之必要。故上訴人辯稱其未擔任龍田公司系爭借款債務之連帶保證人
      云云，委不足採。
  (三)按當事人主張之事實，經他造於準備書狀內或言詞辯論時，或在受命法官、受託
    法官前自認者，無庸舉證；自認之撤銷，除別有規定外，以自認人能證明與事實
    不符或經他造同意者，始得為之，民訴訴訟法第二百七十九條第一項、第三項分
    別定有明文。查上訴人已自認系爭授信約定書上之簽名係其本人所為、借據上蓋
    用之印章為其所有，且其向被上訴人貸借七百萬元而由被上訴人撥款代償土地銀
    行債務等事實，有如前述，其嗣於原審及本院審理時，或改稱不確定該印章為其
    所有、或改稱該印章係被盜刻云云，或否認系爭七百萬元為其所借用云云，因均
    未提出足資證明其先前自認之情事有何與事實不符之證據，揆諸上開法文規定，
    即不得任意撤銷自認，遑論上訴人始終未向本院表示撤銷該自認，附此敘明。
五、綜上所述，被上訴人主張為可採，上訴人所辯均無足取。被上訴人依連帶保證契
    約之法律關係，請求上訴人應與龍田公司連帶給付被上訴人如附表四所示之本金
    、利息及違約金，為有理由，應予准許。此部分原審為被上訴人勝訴之判決，並
    無違誤。上訴意旨指摘原判決此部分不當，求予廢棄改判，為無理由，應予駁回
    上訴。
六、本件為判決基礎之事證已臻明確，本院經逐一審酌兩造歷審所提攻擊、防禦方法
    ，均與前開論斷結果無礙，爰不再一一論述，並此敘明。
七、據上論結，本件上訴為無理由，依民事訴訟法第四百四十九條第一項、第七十八
    條，判決如主文。
中      華      民      國    九十二    年      六      月      三      日
                                  民事第十六庭
                                      審判長法  官  阮  富  枝
                                            法  官  林  麗  玲
                                            法  官  吳  麗  惠
右正本係照原本作成。
上訴人如不服本判決，應於收受送達後二十日內向本院提出上訴書狀，其未表明上訴
理由者，應於提出上訴後二十日內向本院補提理由書狀（均須按他造當事人之人數附
繕本）上訴時應提出委任律師或具有律師資格之人之委任狀；委任有律師資格者，另
應附具律師資格證書及釋明委任人與受任人有民事訴訟法第四百六十六條之一第一項
但書或第二項（詳附註）所定關係之釋明文書影本。
中      華      民      國    九十二    年      六      月      五      日
                                            書記官  陶  美  玲
附註：
民事訴訟法第四百六十六條之一（第一項、第二項）：
對於第二審判決上訴，上訴人應委任律師為訴訟代理人。但上訴人或其他法定代理人
具有律師資格者，不在此限。
上訴人之配偶、三親等內之血親、二親等內之姻親，或上訴人為法人、中央或地方機
關時，其所屬專任人員具有律師資格並經法院認為適當者，亦得為第三審訴訟代理人
。


司法院資訊處製作；財團法人民間司法改革基金會備份。
